臺灣臺南地方法院刑事判決　　　　　　　　　　　　　九十三年度易字第八一九號
　　公　訴　人　臺灣臺南地方法院檢察署檢察官
　　被　　　告　丙○○　男　五.
右列被告因詐欺等案件，經檢察官提起公訴（九十二年度偵緝字第一○二五號、九十
三年度偵字第二五三六號），本院判決如左：
    主  文
丙○○共同連續意圖為自己不法之所有，以詐術使人將本人之物交付，處有期徒刑壹
年陸月。
    事  實
一、丙○○因經商失利，無資力償還欠款，竟與自稱「黃建昌」、「王保清」、「林
    志文」等真實姓名、年籍均不詳之人，共同基於基於意圖為自己不法所有之概括
    犯意聯絡，而於民國（下同）九十一年六月間，在臺南市○○路○段七十六之十
    號十一樓之四虛設「比格歐企業有限公司」（以下簡稱「比格歐公司」），並由
    丙○○擔任「比格歐公司」之負責人後，共同連續以下列方式為詐欺取財之行為
    ：
    （一）丙○○與上開自稱為「黃建昌」等真實姓名、年籍均不詳之人，先於九十
          一年十一月十八日，由丙○○以自己名義，向「遠東國際商業銀行股份有
          限公司」（以下簡「遠東銀行」）佯以設定動產擔保抵押之方式，貸款新
          臺幣（下同）二十九萬元，並以其向陳紀如貸款所購之車牌號碼為ＵＫ─
          九四七九號自小客車，作為前述動產擔保抵押之標的物，丙○○即為動產
          擔保交易法所規定之債務人。雙方並約定自九十一年十二月十九日起，至
          九十四年十一月十九日，共分三十六期給付前開貸款，以每月一期，每期
          付款一萬零七百七十七元，標的物存放地點為臺南市○區○○街二二五巷
          五號二樓之一，在價金未付清之前，丙○○不得任意遷移、出賣、出質、
          移轉或為其他處分，雙方並向公路總局嘉義區監理所臺南監理站為上開動
          產抵押之設定登記。詎丙○○自第一期起，即未依約繳交上開分期款項，
          並以取得貸款後，即將前揭標的物交予前述自稱為「黃建昌」等真實姓名
          、年籍均不詳之人之方式，使「遠東銀行」陷於錯誤，而如數詐得上開貸
          款，嗣「遠東銀行」因於九十二年一月三十日，復將上開債權讓與予「和
          潤企業股份有限公司」（以下簡稱「和潤公司」），而使「遠東銀行」及
          「和潤公司」均因此受有損害。
    （二）丙○○與上開自稱為「黃建昌」等真實姓名、年籍不詳之人，復於九十一
          年十二月六日，利用「比格歐公司」之名義，佯向「裕融企業股份有限公
          司」（以下簡稱「裕融公司」）以動產擔保抵押之方式，貸款二十六萬七
          千一百二十元，並以「比格歐公司」向陳永裕所購買，車牌號碼為六Ｗ─
          三四五五號之自小客車，作為前述動產擔保之標的物，「比格歐公司」與
          「裕融公司」並向公路總局嘉義區監理所臺南監理站為上開動產抵押之設
          定登記。詎其等於取得上開貸款後，即將前揭標的物交予自稱為「黃建昌
          」等真實姓名、年籍均不詳之人，而「比格歐公司」自第一期起，即未依
          約繳交前開分期款項，其等即以此方式使「裕融公司」陷於錯誤，如數詐
          得上開貸款，致生損害於「裕融公司」。
    （三）丙○○與上開自稱為「黃建昌」等真實姓名、年籍不詳之人，又於九十一
          年十二月十八日，先由前開自稱為「林志文」真實姓名、年籍不詳之人撥
          打電話，以「比格歐公司」之名義向「乙○○○股份有限公司」（以下簡
          稱創見公司）之職員佯稱：欲購買產品編號為ＴＳ３２ＭＬＤ６４Ｖ６Ｄ
          ５號單價之電腦零件貨品二千個，並將出口至國外市場等語，雙方隨即傳
          真報價單、購買要約，「比格歐公司」並以出具信用狀（具開狀申請人親
          自簽署始得押匯之條件）及負責人丙○○
          業登記證影本予「創見公司」查對之方式，使「創見公司」誤信該筆交易
          為真，而陷於錯誤，並於九十二年一月二日，將上開單價一千九百零四元
          ，總計價值約四百萬元之前開貨品共二千個，交由宅急便運送至「比格歐
          公司」，交貨予前開自稱「林志文」等真實年籍、姓名不詳之人，丙○○
          等人即以此方式詐騙「創見公司」前開貨品。迨「創見公司」發現前開貨
          品遭人於市場上，以每個約一千五百二十元之低價傾銷，且「比格歐公司
          」所交付之上開信用狀開狀人（ ＵＮＩＴＥＤ    ＮＡＴＩＯＮＡＬ
          ＢＡＮＫ  ＣＡＬＩＦＯＲＮＩＡ  ＵＳＡ  ＥＡＳＴＥＲＮ  ＤＩＡＭ
          ＯＮＤ）因實際上未收到前開貨品（ＴＳ３２ＭＬＤ６４Ｖ６Ｄ５）而不
          願簽名承諾，使得「創見公司」無法依此取得貨款，而其前往「比格歐公
          司」時，亦已人去樓空而求償無門，始知受騙。
二、案經「創見公司」訴由臺北市政府警察局南港分局報告臺灣臺北地方法院檢察署
    呈請臺灣高等法院檢察署檢察長令轉及「和潤公司」、「裕融公司」訴請臺灣臺
    南地方法院檢察署檢察官偵查起訴。
    理  由
一、訊之被告丙○○固不否認其於九十一年六月間起，擔任「比格歐公司」之負責人
    ，並有如犯罪事實（一）、（二）所示之事實，並對犯罪事實（一）所示之違反
    動產擔保交易法犯行認罪，惟矢口否認其有何詐欺犯行，並辯稱：伊剛開始不認
    識那些人（指前開自稱「黃建昌」等真實姓名、年籍不詳之人），伊是因為生意
    失敗，看報紙向那些人借錢，後來因為無法還利息，那些人就說要開公司作貿易
    ，最後還是跳票。伊擔任「比格歐公司」負責人是被人利用的；伊將上述車子（
    二部）設定動產擔保抵押貸款是被騙去簽名的，但伊（對於違反動產擔保交易法
    部分之事實）知情，只是伊不知道那些人要騙人家錢云云。
二、經查：
    （一）被告有如犯罪事實（一）所示之違反動產擔保交易法及如犯罪事實（一）
          、（二）所示之詐欺等犯行，業據其於偵查時即供稱：伊於九十一年十一
          月十八日，有向「遠東銀行」以動產擔保抵押貸款方式，購買ＵＫ－九四
          七九號自小客車，另於九十一年十二月六日，有以「比格歐公司」名義，
          並以動產擔保抵押貸款方式，購買六Ｗ－三四五五號自小客車。伊當時因
          經濟上有困難，去擔任「比格歐公司」負責人，是那些人（即指前開自稱
          「黃建昌」等真實姓名、年籍不詳之人）叫伊去簽名，伊就去簽，上開車
          子伊並無使用到，均係由自稱「黃建昌」等之人開走，是「黃建昌他們」
          在使用的等語（見偵緝卷第十九頁、第二十四頁）。核與告訴人「和潤公
          司」之告訴代理人丁○○於偵查中所指述：被告於九十一年十一月十八日
          ，申請辦理貸款本金二十九萬，以分期付款貸款方式購買中古車，車號為
          ＵＫ－九四七九號自小客車，分三十六期，被告連一期款都沒繳納，所欠
          餘款三十八萬七千九百七十二元是含利息，當初約定清償日期是自九十一
          年十二月十九日，至九十四年十一月十九日，標的物存放地點為臺南市○
          區○○街二二五巷五號二樓之一。被告完全沒繳款，並失去聯絡，告訴人
          找不到車子，車也不在標的物存放地點等語（見發查卷第二十五至第二十
          六頁）；另「裕融公司」之告訴代理人戊○○於偵查中亦指訴：（車號為
          六Ｗ─三四五五號之）車子目前下落不知，當初「裕融公司」與丙○○約
          定，車輛的保管由「比格歐公司」負責，被告是公司負責人，所以車輛不
          見，被告應該要負責。貸出款項到今天為止都沒繳，第一次應繳日期未繳
          後，告訴人公司之法務部門就有催收，但都找不到被告，伊公司於九十二
          年元月初，曾派人到「比格歐公司」現場，但「比格歐公司」沒有人，且
          發現「比格歐公司」的電話都是轉接出去的等語（見偵卷第三十二頁）情
          節大致相符。此外，並有「和潤公司」之貸款申請書、撥款同意書、訪視
          報告書、債務代償證明書、動產擔保交易動產抵押債權人變更登記申請書
          、票據明細表各乙紙及貸款借據暨動產抵押契約書二紙，及「裕融公司」
          之債權讓與暨動產抵押契約書、動產擔保交易動產抵押設定登記申請書、
          對帳單明細、存證信函、催收紀錄、訪視報告書及被告丙○○
          面影印、比格歐企業股份有限公司之營利事業登記證各乙紙（以上均為影
          本）附卷可稽。而查：被告乃一成年、智識能力正常，並有相當社會經驗
          之人，斷無不瞭解其同意擔任「比格歐公司」負責人之意義，亦即其應代
          表公司對外行使權利、負擔義務，並應依公司法等相關法律規定負責，其
          明知自己已無資力，且對上開自稱「黃建昌」等真實姓名、年籍不詳之人
          之資力及經濟狀況均不熟悉，亦不知其等有無如期清償貸款之能力，竟率
          而在前開貸款申請書及動產抵押契約書上，蓋用比格歐公司及自己印文並
          簽名後，即容由上開自稱「黃建昌」等真實姓名、年籍不詳之人，將前述
          已被設定動產擔保之標的物車輛二部，任意遷移、處分，其顯有以設定動
          產抵押取得貸款，再將動產抵押標的物遷移、藏匿之方式，詐騙前開貸款
          款項之故意無疑。被告雖一再辯稱其僅有如犯罪事實（一）所示之違反動
          產擔保交易法之行為，但不知道其所為如犯罪事實（一）、（二）所示之
          行為係詐欺云云，然依上說明，此顯係事後卸責之詞，並無足採。被告上
          開詐欺及違反動產擔保交易法等之犯行，均堪予認定，應依法論科。
    （二）又被告有如犯罪事實（三）所示之詐欺犯行，業據其於偵查中坦認：伊係
          「比格歐公司」之負責人，當初伊與黃建昌認識之後，知道吳博佑要向王
          保清借錢，所以伊介紹黃建昌和吳博佑、王保清認識，後來黃建昌和王保
          清叫伊擔任「比格歐公司」之負責人，以「比格歐公司」之名義詐騙電腦
          零件。「比格歐公司」係在九十一年成立，當時伊經濟不佳，對方（指自
          稱「黃建昌」等真實姓名、年籍均不詳之人）要求伊掛名為負責人，所以
          就由伊提供自己
          三次，公司設在臺南市○○路和中山路的交界處的一棟大樓，是黃建昌等
          人去租的，比格歐公司的營業項目是做電腦和監視器等買賣貿易，伊掛名
          公司負責人之後，因外面的債權人在找伊，所以「王保清」和「黃建昌」
          買機票叫伊去大陸，伊去大陸後住在朋友那裡。伊當時是因欠人家錢，頭
          昏昏的才會答應開設「比格歐公司」的要求，因伊所簽支票已跳票，王保
          清等人認為伊已無利用價值，所以才叫伊去大陸，「比格歐公司」向創見
          公司購買的電腦零件係「黃建昌他們」在處理，叫伊當人頭負責人，所有
          事情都由「黃建昌」在處理等語（見偵緝卷第三頁、第十八至第十九頁、
          第二十四頁）。並有「創見公司」之告訴代理人黃俊富於偵查中指稱：伊
          是創見公司專案經理，「比格歐公司」負責人為丙○○，林志文（真實姓
          名、年籍不詳）為該公司職員，向「創見公司」訂講二千個貨品（ＴＳ３
          ２ＭＬＤ６４Ｖ６Ｄ５，二千ＰＣＳ、單價美金五十六元），該公司於收
          到貨品後，人去樓空，避不見面，「創見公司」於九十二年一月二日，交
          付上開二千個貨品給「比格歐公司」，是委託宅急便貨運公司送至臺南市
          中區○○里○○路○段七十六之十號十一樓之四，由該址民族鉅星大樓管
          理員收貨，此有宅急便貨運公司送達收執為證，「創見公司」與「比格歐
          公司」有訂定買賣契約，當初雙方係以電話聯絡訂定，並以傳真回傳方式
          訂定買賣契約，後來因為創見公司的客戶創勝國際有限公司通知伊說市場
          上有人低價拋售該「創見公司」之貨品（ＴＳ３２ＭＬＤ６４Ｖ６Ｄ５）
          ，經查證該批號就是「創見公司」銷售給「比格歐公司」之貨品，後來要
          向比格歐公司查證時，已無法聯絡丙○○、「林志文」，伊公司財務部向
          銀行押匯（請求付款）時，始知道押匯文件未齊，請求「比格歐公司」提
          供相關資料，才發現該公司人去樓空，無法聯絡，覺得有異，才知悉遭到
          詐欺。「比格歐公司」雖有出具銀行信用狀，但信用狀內容註明必須開狀
          人簽名始能承諾效力，惟前揭開狀人（美國公司法人，ＵＮＩＴＥＤ
          ＮＡＴＩＯＮＡＬ  ＢＡＮＫ  ＣＡＬＩＦＯＲＮＩＡ  ＵＳＡ  ＥＡＳ
          ＴＥＲＮ  ＤＩＡＭＯＮＤ）並未實際收到貨品（ＴＳ３２ＭＬＤ６４Ｖ
          ６Ｄ５），不願簽名承諾，使得「創見公司」無法取得貨款；該開狀人公
          司另有傳真提供委託暨承諾書，「創見公司」與「比格歐公司」這是第一
          次交易，「創見公司」遭詐欺共損失美金十一萬七千六百元（折合約四百
          萬元）。當初「創見公司」肯接受「比格歐公司」訂購貨品，係因為該公
          司有開具信用狀，丙○○有傳真
          ，而「林志文」的資料則由其自行填報等語明確（見北檢偵卷第四至八頁
          ）。復有「創見公司」對「比格歐公司」之報價單、ＰＵＲＣＨＡＳＥ
          ＯＲＤＥＲ（購買要約）、「比格歐公司」貨物收訖證明書、委託暨承諾
          書、「創見公司」對「比格歐公司」之律師函、彰化銀行信用狀、「比格
          歐公司」之臺南市政府營利事業登記證、基本資料查詢、丙○○個人身分
          證正反影印、管理委員會函各一紙及宅急便查詢及送貨資料共三紙（以上
          均為影本）附卷足稽。而考諸被告身為「比格歐公司」之負責人，既已自
          承明知該公司成立目的即是要以「比格歐公司」之名義，詐騙電腦組件，
          則其縱對於其他共犯所經手之「比格歐公司」與「創見公司」實際交易細
          節不清楚，其既有詐騙故意，復有出具其身分資料成立公司、取信於人等
          之行為，則難脫免其責。準此，被告上開所辯，顯係飾卸畏罪之詞，並不
          可採，則被告此部分之詐欺犯行，亦堪已認定，應依法論科。
三、核被告丙○○就犯罪事實（一）所為，係違反動產擔保交易法第三十八條動產擔
    保交易之債務人，意圖不法之利益，將標的物遷移，致生損害於債權人罪。而被
    告就犯罪事實（一）至（三）所為，另犯刑法第三百三十九條第一項之詐欺取財
    罪。又被告與自稱「黃建昌」、「王保清」、「林志文」等真實姓名、年籍不詳
    之人，均係以自己之意思，參與前開詐欺及違反動產擔保交易法之犯行，彼此間
    均有犯意之聯絡、行為之分擔，而為共同正犯。上開自稱「黃建昌」等真實姓名
    、年籍不詳之人，雖非動產擔保交易法第三十八條所規定之動產擔保交易之債務
    人，惟其等與被告丙○○乃共同實施違反動產擔保交易法第三十八條之犯行者，
    故其等雖非動產擔保交易之當事人，而無特定關係，仍應依刑法第三十一條第一
    項規定，以共犯論，併此敘明。再被告先後多次詐欺之犯行，時間緊接，所犯係
    犯罪構成要件相同之罪名，顯係基於概括犯意而為，為連續犯，應依刑法第五十
    六條之規定，以一罪論，並加重其刑。又所犯連續詐欺與違反動產擔保交易法二
    罪間，有方法行為與目的行為之牽連關係，應依刑法第五十五條後段之規定，論
    以牽連犯，並從一重之連續詐欺罪處斷。爰審酌被告犯罪之動機、目的乃為貪圖
    不法利益，其與與自稱「黃建昌」等真實姓名、年籍均不詳之人共同詐騙，所施
    用之詐術手段狡滑、其導致告訴人等蒙受有商業及財產上損害，所生危害非輕、
    其因此所獲之不法利益甚鉅，又其雖坦認違反動產擔保交易法部分之犯行，卻一
    再否認詐欺犯行，犯罪後之態度非佳，並斟酌其迄今尚未與告訴人等達成和解或
    為任何民事賠償等一切情狀，量處如主文所示之刑，以示懲戒。
四、公訴意旨另認被告就犯罪事實（二）部分之行為，尚涉犯有違反動產擔保交易法
    第三十八條罪嫌等語。惟按犯罪事實應依證據認定之，無證據不得推定其犯罪事
    實；又不能證明被告犯罪者，應諭知無罪之判決，刑事訴訟法第一百五十四條第
    二項、第三百零一條第一項分別定有明文。且按被告之自白，不得作為有罪判決
    之唯一證據，仍應調查其他必要之證據，以察其是否與事實相符，同法第一百五
    十六條第二項亦著有明文。故被告之自白，雖為證據之一種，但必與事實相符者
    為限，若其自白顯有疑義，而審理事實之法院，就其職權調查之所得，仍未能證
    明其自白確與事實相符者，自不得據為認定犯罪事實唯一之基礎（最高法院十八
    年上字第一○八七號判例意旨參照）。又按動產擔保交易法第三十八條之罪之犯
    罪主體為動產擔保交易之債務人。並不包括其保證人在內，業據司法院大法官會
    議釋字第二二七號解釋在案，另查於法人為債務人之情形，法人之負責人，僅係
    債務人之法定代理人，亦非屬債務人，並非上開犯罪之主體。而法人犯罪同時得
    處罰其負責人以法律有明文規定為限，如：稅捐稽徵法第四十七條，勞工安全衛
    生法第三十一條第二項之規定，然觀動產擔保交易法全文，並無此項規定。故依
    罪刑法定主義，自不得處罰有獨立人格非債務人之自然人。經查：前開犯罪事實
    （二）所示之部分，乃被告丙○○與自稱「黃建昌」等真實姓名、年籍不詳之人
    ，以「比格歐公司」之名義，向「裕融公司」為上開動產抵押貸款，則「比格歐
    公司」始為動產擔保交易之債務人，故嗣「比格歐公司」雖違反雙方上開動產擔
    保抵押之約定，然被告既係「比格歐公司」之負責人，依上說明，即非動產擔保
    交易法所規定之債務人，縱被告於審理時就該部分為認罪之表示，揆之前揭說明
    ，亦無從認此與動產擔保交易法第三十八條之規定相繩，公訴人認此部分尚涉有
    違反動產擔保交易法第三十八條之罪嫌，容有誤會。然公訴人既認被告所涉此部
    分之罪嫌，與被告前揭犯罪事實（二）所示之詐欺犯行，有牽連犯之裁判上一罪
    關係，爰不另為無罪之諭知，附此說明。
據上論斷，應依刑事訴訟法第二百九十九條第一項前段、動產擔保交易法第三十八條
、刑法第十一條、第二十八條、第五十六條、第三百三十九條第一項、第五十五條後
段，罰金罰鍰提高標準條例第一條前段，第二條，判決如主文。
本案經檢察官甲○○到庭執行職務。
中　　　華　　　民　　　國　　九十四　　年　　　二　　　月　　二十一　　日
                             臺灣臺南地方法院刑事第十二庭
                                    審判長法官 謝瑞龍
                                          法官 黃翰義
                                          法官 徐千惠
右正本證明與原本無異。
如不服本判決，應於判決送達後十日內，向本院提出上訴狀。
                                        書記官 陳麗雅
中　　　華　　　民　　　國　　九十四　　年　　　二　　　月　　二十四　　日
附錄本案論罪科刑法條：
中華民國刑法第339條
 (普通詐欺罪)
意圖為自己或第 3 人不法之所有，以詐術使人將本人或第 3 人之物交付者
，處五年以下有期徒刑、拘役或科或併科 1000 元以下罰金。
